【裁判字號】    99,交聲,252
【裁判日期】    990108
【裁判案由】    聲明異議
【裁判全文】
臺灣臺中地方法院交通事件裁定        99年度交聲字第252號
原處分機關  交通部公路總局臺中區監理所臺中市監理站
異  議  人
即受處分人  甲○○
上列受處分人因違反道路交通管理處罰條例案件，不服交通部公
路總局臺中區監理所臺中市監理站中華民國98年12月23日裁監稽
違字第裁61-GE0000000號裁決書所為之處分，聲明異議，本院裁
定如下：
    主  文
原處分關於罰鍰新臺幣肆萬玖仟伍佰元及吊扣汽車駕駛執照拾貳
個月部分，均撤銷。
前項罰鍰撤銷部分，不罰。
甲○○汽車駕駛人駕駛自用一般小客車，經測試檢定酒精濃度超
過規定標準，吊扣小型車普通駕駛執照拾貳個月。
    理  由
一、原處分意旨略以：異議人即受處分人甲○○（下稱受處分人
    ）於民國97年7 月28日17時53分許，駕駛車牌號碼4558-HZ
    號自用一般小客車，行經臺中市○○路與興大路口處，經臺
    中市警察局第三分局正義派出所員警舉發「酒後駕車（經酒
    精測試吐氣值為0.58MG/L」違規，原處分機關遂依道路交通
    管理處罰條例第35條第1 項第1 款規定，於98年12月23日裁
    處受處分人罰鍰新臺幣（下同）49,500元，並吊扣汽車駕駛
    執照12個月、施以道安講習等語。
二、受處分人異議意旨略以：(一)受處分人緩起訴期間業已屆滿，
    請求依一事不二罰之立法意旨，撤銷罰鍰之處分。(二)受處分
    人因駕駛自用小客車違規，卻遭吊扣職業大客車駕駛執照，
    因受處分人係以駕駛為業賺錢養家，爰併請求撤銷關於吊扣
    職業大客車駕駛執照之處分。為此聲明異議等語。
三、按汽車駕駛人飲用酒類或其他類似物後，其吐氣所含酒精濃
    度超過每公升0.25毫克或血液中酒精濃度超過百分之0.05以
    上者，不得駕車；汽車駕駛人，有第35條第1 項規定之酒後
    駕車情形，應接受道路交通安全講習；汽車駕駛人，駕駛汽
    車經測試檢定酒精濃度超過規定標準者，處新臺幣15,000元
    以上60,000元以下罰鍰，並當場移置保管該汽車及吊扣其駕
    駛執照1 年，道路交通安全規則第114 條第2 款及道路交通
    管理處罰條例第24條第1 項第2 款、第35條第1 項第1 款分
    別定有明文。
四、經查：
  (一)關於罰鍰部分：
    (1)按道路交通主管機關對於汽車駕駛人之酒後駕車行為，依
      道路交通管理處罰條例第35條第1 項第1 款規定予以裁罰
      ，係對行為人違反行政法上義務規定之行政罰，而該條例
      關於一行為同時觸犯刑事法律及違反行政法上義務規定者
      ，並無特別規定，是以汽車駕駛人酒後駕車，經測試檢定
      酒精濃度超過規定標準，同時涉犯刑法第185 條之3 公共
      危險罪嫌者，道路交通主管處罰機關除有行政罰法第26條
      第1 項但書規定，得處以其他種類行政罰之情形外，關於
      罰鍰部分，即應依行政罰法第26條及道路交通管理處罰條
      例第10條規定，移送地方法院檢察署處理，於移送後，非
      有行政罰法第26條第2 項所定不起訴等事由，不得再依道
      路交通管理處罰條例第35條第1 項第1 款規定，裁處行為
      人罰鍰之行政罰，此即一事不二罰原則。究其立法目的，
      係鑑於刑罰與行政罰同屬對不法行為之制裁，而刑罰之制
      裁功能較強，刑事程序較嚴謹，故以刑事處罰為優先，僅
      於刑罰不能達到相同或可替代功能時，始得科以行政罰。
      職此，一行為同時觸犯刑事法律及違反行政法上義務之規
      定者，行政機關得否科以與刑罰相類之行政罰，端視該行
      為之刑事訴追或審判程序之終局結果而定。
    (2)次按，臺灣高等法院暨所屬法院97年法律座談會刑事類提
      案交通案件第39號，其研討結果亦認：「酒後駕車經檢察
      官為緩起訴處分，並命被告向公益團體捐款或提供義務勞
      務者，被告係履行檢察官所為之緩起訴處分命令，此等命
      令名義上雖非刑罰，但仍是一種特殊的處遇措施，造成被
      告之財產減少或義務增加，性質上亦屬干預人民自由之處
      分，與刑事制裁無異，實質上為刑事處罰。故檢察官為緩
      起訴處分並命向公益團體捐款者，其捐款解釋上亦屬道路
      交通管理處罰條例第35條第8 項所規定之罰金，監理機關
      雖不得再為行政裁罰，惟若行為人所支付之緩起訴處分金
      ，未達道路交通管理處罰條例第92條第3 項所訂最低罰鍰
      基準規定者（依違反道路交通管理事件統一裁罰基準表之
      規定，駕駛人違反處罰條例第35條第1 項第1 款之規定，
      其吐氣所含酒精濃度超過每公升0.55毫克以上者，機車之
      最低罰鍰為45,000元，小型車之最低罰鍰為49,500元），
      依該條例第35條第8 項之規定，即須補繳不足最低罰鍰之
      部分，始為適法」。稽此，酒後駕車經檢察官為緩起訴處
      分，並命向國庫支付緩起訴處分金或向公益團體捐款者，
      監理機關即不得再為罰鍰之行政裁罰，僅於緩起訴處分金
      不足規定之最低罰鍰時，監理機關始得裁處命為補繳。
    (3)本件受處分人於前開時、地，飲酒後駕駛自用小客車為警
      攔檢，經測試檢定酒精濃度為每公升0.58毫克，超過規定
      標準值每公升0.25毫克等情，為受處分人所不爭執，復有
      臺中市警察局舉發違反道路交通管理事件通知書1 紙在卷
      可稽，堪予認定。惟因受處分人前開酒後駕車行為，除構
      成道路交通管理處罰條例第35條第1 項第1 款之交通違規
      事由外，其刑事公共危險罪部分，業由臺灣臺中地方法院
      檢察署檢察官以97年度偵字第18823 號為緩起訴處分確定
      ，並經受處分人向國庫支付60,000元在案，此有臺灣臺中
      地方法院檢察署97年度偵字第18823 號檢察官執行緩起訴
      處分命令通知書、該署自行收納款項統一收據在卷可佐。
      是依前開說明，受處分人上述酒後駕車違規行為，除其行
      為應處以其他種類行政罰即吊扣駕照、施以道安講習部分
      ，仍得裁處外，關於罰鍰49,500元部分，即不得再依道路
      交通管理處罰條例等規定予以裁罰。從而原處分機關就上
      開罰鍰之行政裁罰，即有未洽，應由本院將原處分關於罰
      鍰49,500元部分予以撤銷，另於主文第2 項為受處分人不
      罰之諭知。
  (二)關於吊扣駕照部分：
    (1)按道路交通管理處罰條例第68條業於94年12月14日修正，
      並自95年3 月1 日施行，修正前之道路交通管理處罰條例
      第68條規定：「汽車駕駛人，因違反本條例及道路交通安
      全規則之規定，受吊扣或吊銷駕駛執照處分時，吊扣或吊
      銷其持有各級車類之駕駛執照」，其立法意旨在於違規行
      為對道路交通秩序之維持及道路交通安全已生較大之影響
      ，故規定吊扣或吊銷其持有各級車類之駕駛執照，以限制
      其繼續駕車行駛道路之權利，其係屬駕駛行為之限制，並
      不因所持駕駛執照種類不同而有所差異。而修正後之道路
      交通管理處罰條例第68條規定：「汽車駕駛人，因違反本
      條例及道路交通安全規則之規定，受吊銷駕駛執照處分時
      ，吊銷其持有各級車類之駕駛執照」，其立法理由略以：
      「原條文將違法或違規駕駛人所持有各級車類之駕駛執照
      一併吊扣或吊銷，失之過酷，影響人民工作及生活甚鉅，
      爰修正之」等語。故依修正後道路交通管理處罰條例第68
      條之規定觀之，受吊扣駕駛執照處分者，不再吊扣其持有
      各級車類之駕駛執照，僅於受吊銷駕駛執照處分時，始吊
      銷其持有各級車類之駕駛執照，而限縮修正前條文之適用
      範圍，即受吊扣駕駛執照處分者，不在本條規定適用之列
      。是依上開規定，受吊銷駕駛執照處分者，仍維持吊銷其
      持有各級車類之駕駛執照，至於受吊扣駕駛執照處分者，
      則僅吊扣其違法或違規當時所駕駛車輛之駕駛執照，不再
      吊扣其持有各級車類之駕駛執照，其理甚明（臺灣高等法
      院臺中分院96年度交抗字第136 號、第684 號裁定意旨參
      照）。
    (2)查本件受處分人持有職業大客車駕駛執照，而駕駛上開自
      用小客車，經測試檢定酒精濃度超過規定標準之違規事實
      ，為受處分人所不爭執，並有汽車駕照基本資料在卷可參
      ，堪以認定。惟受處分人上開違規行為係發生於97年7 月
      28日，自應適用修正後之道路交通管理處罰條例第68條規
      定，而修正後道路交通管理處罰條例第68條之規定，既將
      「吊扣」等字刪除，依上開說明，受處分人受吊扣駕駛執
      照處分時，自不得再吊扣其持有各級車類之駕駛執照，故
      原處分機關於作成吊扣駕駛執照處分時，應就行為人所應
      吊扣之駕駛執照種類予以限定，始符合依法行政原則。受
      處分人為本件違規行為時，係駕駛自用小客車，此有舉發
      違反道路交通管理事件通知單附卷可憑，揆諸前開說明，
      其依法應受之處分為限制其駕駛小型車之權利，即應吊扣
      其小型車普通駕駛執照，自不能越級限制其駕駛職業大客
      車之權利。至公路監理機關於實務上僅逐級核發給汽車駕
      駛人一張汽車駕駛執照，致持有高級車類駕駛執照之汽車
      駕駛人駕駛低等級車類酒駕違規，而須吊扣低等級車類駕
      駛執照時，產生執行技術層面之困難；但行政機關本應因
      應法令之變更，而精進其行政執行成效，斷不得因執行技
      術層面之困難，為求行政上之便利而置相關法令於不顧，
      甚或逾越比例原則，逕為吊扣其持有各級車類之駕駛執照
      ，致侵害人民之工作權，此等如何為適當之處分及執行方
      式之問題，委應由行政機關設法解決，不能據此要求人民
      容忍該不利益，併此敘明（臺灣高等法院臺中分院97年度
      交抗字第797 號裁定意旨參照）。
    (3)綜上所述，本件受處分人酒後駕車違規既係駕駛自用小客
      車，揆諸前揭說明，原處分機關為本件吊扣駕駛執照處分
      時，自不得吊扣受處分人所持有之各級車類駕駛執照。茲
      原處分機關仍逕為吊扣受處分人汽車駕駛執照之處分，顯
      已逾修正後道路交通管理處罰條例第68條之規範意涵及範
      圍，自非允當。從而，受處分人就原處分關於吊扣其各級
      車類駕駛執照12個月部分之聲明異議為有理由，此部分處
      分爰予撤銷，並改諭知如主文第3 項所示之處罰。
五、綜上所述，原處分關於「罰鍰」及「吊扣駕照」之行政裁罰
    ，均有未洽，受處分人就此部分聲明異議，為有理由，應由
    本院將上開處分均予撤銷，並分別為不罰及另為處罰之諭知
    ，以資適法。至於原處分機關裁處施以道安講習部分，於法
    並無不合，附此說明
據上論斷，應依道路交通管理處罰條例第87條第2 項，道路交通
案件處理辦法第20條前段，裁定如主文。
中    華    民    國    99    年    1     月    8    日
                  交通法庭    法  官  黃佩韻
以上正本證明與原本無異。
如不服本裁定，應於收受送達後5 日內向本院提出抗告狀（應附
繕本）。
                              書記官  林柏名
中    華    民    國    99    年    1     月    8     日

司法院資訊處製作；財團法人民間司法改革基金會備份。
